ACORDAO-COMPLETO-2553918

ACÓRDÃO 2180/2022 ATA 38/2022 - PLENÁRIO

VISTOS, relatados e discutidos esses autos de revisão de ofício de ato de alteração de aposentadoria de Mariângela Macedo Alexandre no cargo de professora da Universidade Federal de Alfenas.
ACORDAM os ministros do Tribunal de Contas da União, reunidos em sessão do Plenário, ante as razões expostas pelo Relator, e com fundamento nos artigos 71, inciso III, da Constituição Federal de 1988, 1º, inciso V e 39, inciso II, da Lei 8.443/1992, 1º, inciso VIII, 259, inciso II, 260, §§ 1º e 2, e 262, do Regimento Interno, e na Súmula TCU 106, em:
9.1. rever de ofício o Acórdão 8702/2021-TCU-Primeira Câmara para considerar ilegal o ato de alteração de aposentadoria de Mariângela Macedo Alexandre, cancelando o respectivo registro;
9.2. dispensar a devolução das quantias recebidas de boa-fé pela interessada até a data de ciência desta decisão pela Universidade Federal de Alfenas;
9.3. determinar à Universidade Federal de Alfenas que:
9.3.1. no prazo de quinze dias, a contar da ciência desta decisão, cesse os pagamentos decorrentes do ato impugnado, sob pena do ressarcimento das quantias pagas indevidamente e responsabilização solidária da autoridade competente;
9.3.2. comunique à interessada a presente deliberação e a alerte que o efeito suspensivo proveniente da interposição de eventuais recursos junto ao TCU não a exime da devolução dos valores percebidos indevidamente, caso o recurso não seja provido;
9.3.3. no prazo de 30 (trinta) dias, a contar da ciência deste acórdão encaminhe a este Tribunal documentos comprobatórios de que a interessada está ciente do julgamento deste Tribunal;
9.4. esclarecer à unidade de origem que as concessões consideradas ilegais poderão prosperar, mediante a emissão e o encaminhamento a este Tribunal de novo ato, livre da irregularidade apontada.

Revisão de ofício de ato de alteração de aposentadoria.

Universidade Federal de Alfenas

3. Interessada: Mariângela Macedo Alexandre (XXX.825.846-XX)

13.1. Ministros presentes: Bruno Dantas (na Presidência), Walton Alencar Rodrigues, Benjamin Zymler, Aroldo Cedraz, Jorge Oliveira (Relator) e Antonio Anastasia.
13.2. Ministros-Substitutos convocados: Augusto Sherman Cavalcanti, Marcos Bemquerer Costa e Weder de Oliveira.

JORGE OLIVEIRA

Transcrevo, a seguir, a instrução da Secretaria de Fiscalização de Integridade de Atos e Pagamentos de Pessoal e de Benefícios Sociais - Sefip (peça 27) , aprovada pelo corpo diretivo daquela unidade (peça 28) e pelo Ministério Público junto ao TCU (peça 29) :
"INTRODUÇÃO
1.	Trata-se de ato de alteração de aposentadoria de Mariângela Macedo Alexandre (XXX.825.846-XX) , ex-servidora da Universidade Federal de Alfenas. 
2.	O ato foi submetido, para fim de registro, à apreciação do Tribunal de Contas da União (TCU) , de acordo com o art. 71, inciso III, da Constituição Federal. O cadastramento e a disponibilização ao TCU ocorreram por intermédio do Sistema de Apreciação e Registro de Atos de Admissão e Concessões, na forma dos arts. 2º, caput e incisos I a VI, e 4º, caput, da Instrução Normativa - TCU 78/2018. 
HISTÓRICO
3.	O ato em questão foi instruído por esta Unidade Técnica nos termos de peça 5, com proposta de ilegalidade, em razão da averbação de tempo de atividade em condições insalubres.
4.	De acordo com o Acórdão 8702/2021-TCU-Primeira Câmara, Relator Ministro-Substituto Augusto Sherman Cavalcanti, de 15/6/2021 (peça 9) , o Tribunal considerou tacitamente registrado em 17/2/2021 o ato constante da peça 3, relativo à aposentadoria de Mariângela Macedo Alexandre, e encaminhou os autos à Sefip para a adoção dos procedimentos necessários com vistas à revisão de ofício, nos termos do subitem 9.2.1 do Acórdão 122/2021-TCU-Plenário, de relatoria do Ministro Walton Alencar Rodrigues.
5.	Sendo assim, providenciou-se a oitiva da interessada (peça 15) . O comprovante de entrega do expediente está acostado à peça 16. No entanto, não houve resposta da ex-servidora.
6.	Após o sorteio de novo relator (peça 21) , providenciou-se novamente o envio de oitiva à ex-servidora (peça 22) , cujo comprovante de entrega está anexado à peça 23. Apesar da nova comunicação, não houve resposta da interessada.
EXAME TÉCNICO
7.	A ex-servidora aposentou-se voluntariamente, com proventos proporcionais, com base no art. 8º da EC 20/1998, cujo ato inicial foi julgado legal no TC Processo 025.744/2009-7. 
8.	O ato em exame teve o objetivo de alterar a proporcionalidade da aposentadoria para 95/100. Para isto, contou com 2 anos e 5 dias de tempo insalubre amparado por Mandado de Injunção, que mereceu parecer de ilegalidade do Controle Interno.
9.	Sobre o assunto, em 31/8/2020, o STF alterou sua jurisprudência sobre o assunto ao concluir o julgamento do Recurso Extraordinário (RE) 1.014.286, com repercussão geral reconhecida, consoante se vê no seguinte trecho da ementa da decisão:
EMENTA: RECURSO EXTRAORDINÁRIO. REPERCUSSÃO GERAL. APOSENTADORIA ESPECIAL DE SERVIDOR PÚBLICO. ARTIGO 40, § 4º, III, DA CONSTITUIÇÃO DA REPÚBLICA. PEDIDO DE AVERBAÇÃO DE TEMPO DE SERVIÇO PRESTADO EM ATIVIDADES EXERCIDAS SOB CONDIÇÕES ESPECIAIS QUE PREJUDIQUEM A SAÚDE OU A INTEGRIDADE FÍSICA DO SERVIDOR, COM CONVERSÃO DO TEMPO ESPECIAL EM COMUM, MEDIANTE CONTAGEM DIFERENCIADA, PARA OBTENÇÃO DE OUTROS BENEFÍCIOS PREVIDENCIÁRIOS. POSSIBILIDADE ATÉ A EDIÇÃO DA EMENDA CONSTITUCIONAL N.º 103/2019. DIREITO INTERTEMPORAL. APÓS A EDIÇÃO DA EC 103/2019, O DIREITO À CONVERSÃO OBEDECERÁ À LEGISLAÇÃO COMPLEMENTAR DOS ENTES FEDERADOS. COMPETÊNCIA LEGISLATIVA CONFERIDA PELO ART. 40, § 4º-C DA CRFB.
10.	Ao apreciar situação semelhante à tratada no ato em apreço, a Primeira Câmara do TCU proferiu o Acórdão 12.356/2020, relatado pelo Ministro Benjamin Zymler. Em seu voto, o relator consignou que, ante o novo entendimento do STF no RE 1.014.286, 'a resolução do caso concreto estaria a exigir apenas o exame dos elementos que demonstram se a interessada laborou em condições insalubres (...) ' para averiguar a regularidade da contagem ponderada de tempo de serviço laborada em condições especiais para efeito de aposentadoria comum.
11.	No presente caso, a interessada ocupava o cargo de Professor, para o qual não se pode presumir, de pronto, o labor em condições especiais de insalubridade.
12.	Destarte, o ato de alteração não pode prosperar. 
CONCLUSÃO 
13.	Em razão do exposto e tendo em vista as análises realizadas no ato de concessão de aposentadoria de Mariângela Macedo Alexandre, esta Unidade Técnica considera que o ato em tela deve receber a chancela de ilegalidade e ter recusado o seu registro por esta Egrégia Corte. 
PROPOSTA DE ENCAMINHAMENTO
14.	Ante o exposto, com fundamento nos arts. 71, inciso III, da Constituição Federal, 1 o , inciso V, e 39, inciso II, da Lei n. 8.443/1992 e 260, §§ 1 o e 2º, do Regimento Interno do Tribunal de Contas da União, propõe-se: 
a) considerar ILEGAL e negar o registro do ato de alteração de aposentadoria de Mariângela Macedo Alexandre (CPF: XXX.825.846-XX) ; 
b) dispensar o ressarcimento das quantias indevidamente recebidas de boa-fé, nos termos da Súmula TCU n. 106; 
c) determinar à Universidade Federal de Alfenas/MG, com fundamento no art. 45 da Lei 8.443/1992 e no art. 4º, inciso I, da Resolução TCU 315/2020, que: 
c.1) no prazo de quinze dias, faça cessar os pagamentos decorrentes do ato impugnado por esta Corte, sob pena de responsabilidade solidária da autoridade administrativa omissa, nos termos do art. 262 do Regimento Interno/TCU; 
c.2) dê ciência, no prazo de 15 (quinze) dias, do inteiro teor desta deliberação à interessada, alertando-a de que o efeito suspensivo proveniente da interposição de eventuais recursos junto ao TCU não a exime da devolução dos valores percebidos indevidamente após a respectiva notificação, caso esses não sejam providos; 
c.3) encaminhe ao Tribunal, no prazo de 30 (trinta) dias contados da ciência da decisão, documento apto a comprovar que a interessada tomou conhecimento do acórdão."
	É o relatório.

não há

Procurador Marinus Eduardo De Vries Marsico

REVISÃO DE OFÍCIO. ALTERAÇÃO DE APOSENTADORIA. CONTAGEM PONDERADA DE TEMPO DE SERVIÇO PRESTADO EM CONDIÇÕES INSALUBRES. AUSÊNCIA DE COMPROVAÇÃO DE QUE AS ATIVIDADES FORAM EFETIVAMENTE EXERCIDAS SOB CONDIÇÕES ESPECIAIS QUE PREJUDIQUEM A SAÚDE OU A INTEGRIDADE FÍSICA DO SERVIDOR. ILEGALIDADE. NEGATIVA DE REGISTRO. DETERMINAÇÕES.

APOSENTADORIA (APOS)

Secretaria de Fiscalização de Integridade de Atos e Pagamentos de Pessoal e de Benefícios Sociais (Sefip)

Em exame o ato de alteração de aposentadoria de Mariângela Macedo Alexandre no cargo de professora da Universidade Federal de Alfenas.
2.	Por meio do Acórdão 8702/2021-TCU-Primeira Câmara (Relator: Ministro-Substituto Augusto Sherman Cavalcanti) , o Tribunal considerou tacitamente registrado o ato inicial de aposentadoria de peça 3, e encaminhou os autos à Sefip, para a adoção dos procedimentos necessários à revisão de ofício, em virtude da irregularidade verificada nos autos.
3.	Instaurado o processo de revisão de ofício, foi determinada a oitiva da interessada, em duas oportunidades. Tendo sido regularmente notificada em ambas, não houve a apresentação de defesa perante este Tribunal.
4.	Instruindo o feito, a unidade técnica assinalou que o ato em exame tem o objetivo de alterar a proporcionalidade da aposentadoria para 95/100. Para tanto, a interessada contou com o aproveitamento de 2 anos e 5 dias de tempo insalubre, amparado por Mandado de Injunção. Diante da ausência de comprovação da prestação de serviço em condições de insalubridade, a Sefip propõe que o ato seja considerado ilegal. O Ministério Público junto ao TCU anuiu à proposta formulada pela unidade técnica.
5.	Acompanho, por seus fundamentos, as conclusões dos pareceres, acrescentando breves considerações.
6.	Quanto à legitimidade da contagem ponderada do tempo de atividade insalubre ou perigosa após o advento da Lei 8.112/1990, foi julgado pelo Plenário do Supremo Tribunal Federal o RE 1.014.286/SP, com repercussão geral, de cuja ementa se extrai o seguinte:
"EMENTA: RECURSO EXTRAORDINÁRIO. REPERCUSSÃO GERAL. APOSENTADORIA ESPECIAL DE SERVIDOR PÚBLICO. ARTIGO 40, § 4º, III, DA CONSTITUIÇÃO DA REPÚBLICA. PEDIDO DE AVERBAÇÃO DE TEMPO DE SERVIÇO PRESTADO EM ATIVIDADES EXERCIDAS SOB CONDIÇÕES ESPECIAIS QUE PREJUDIQUEM A SAÚDE OU A INTEGRIDADE FÍSICA DO SERVIDOR, COM CONVERSÃO DO TEMPO ESPECIAL EM COMUM, MEDIANTE CONTAGEM DIFERENCIADA, PARA OBTENÇÃO DE OUTROS BENEFÍCIOS PREVIDENCIÁRIOS. POSSIBILIDADE ATÉ A EDIÇÃO DA EMENDA CONSTITUCIONAL N.º 103/2019. DIREITO INTERTEMPORAL. APÓS A EDIÇÃO DA EC 103/2019, O DIREITO À CONVERSÃO OBEDECERÁ À LEGISLAÇÃO COMPLEMENTAR DOS ENTES FEDERADOS. COMPETÊNCIA LEGISLATIVA CONFERIDA PELO ART. 40, § 4º-C DA CRFB.
1. A Constituição impõe a construção de critérios diferenciados para o cômputo do tempo de serviço em condições de prejuízo à saúde ou à integridade física, conforme permite verificar a interpretação sistemática e teleológica do art. 40, § 4°, CRFB.
2. Desde a edição das Emendas Constitucionais 20/1998 e 47/2005, não há mais dúvida acerca da efetiva existência do direito constitucional daqueles que laboraram em condições especiais à submissão a requisitos e critérios diferenciados para alcançar a aposentadoria. Nesse sentido é a orientação desta Suprema Corte, cristalizada no verbete de n.º 33 da Súmula da Jurisprudência Vinculante: 'Aplicam-se ao servidor público, no que couber, as regras do regime geral da previdência social sobre aposentadoria especial de que trata o artigo 40, § 4º, inciso III da Constituição Federal, até a edição de lei complementar específica.'
3. Ao permitir a norma constitucional a aposentadoria especial com tempo reduzido de contribuição, verifica-se que reconhece os danos impostos a quem laborou em parte ou na integralidade de sua vida contributiva sob condições nocivas, de modo que nesse contexto o fator de conversão do tempo especial em comum opera como preceito de isonomia, equilibrando a compensação pelos riscos impostos. A conversão surge, destarte, como consectário lógico da isonomia na proteção dos trabalhadores expostos a agentes nocivos.
4. Após a EC 103/2019, o § 4º-C do art. 40 da Constituição, passou a dispor que o ente federado poderá estabelecer por lei complementar idade e tempo de contribuição diferenciados para aposentadoria de servidores cujas atividades sejam exercidas com efetiva exposição a agentes químicos, físicos e biológicos prejudiciais à saúde, ou associação desses agentes, vedada a caracterização por categoria profissional ou ocupação. Não há vedação expressa ao direito à conversão do tempo comum em especial, que poderá ser disposta em normativa local pelos entes federados, tal como operou a legislação federal em relação aos filiados ao RGPS, nos termos do art. 57, da Lei 8213/91.
5. Recurso extraordinário desprovido, com fixação da seguinte tese: 'Até a edição da Emenda Constitucional nº 103/2019, o direito à conversão, em tempo comum, do prestado sob condições especiais que prejudiquem a saúde ou a integridade física de servidor público decorre da previsão de adoção de requisitos e critérios diferenciados para a jubilação daquele enquadrado na hipótese prevista no então vigente inciso III do § 4º do art. 40 da Constituição da República, devendo ser aplicadas as normas do regime geral de previdência social relativas à aposentadoria especial contidas na Lei 8.213/1991 para viabilizar sua concretização enquanto não sobrevier lei complementar disciplinadora da matéria. Após a vigência da EC n.º 103/2019, o direito à conversão em tempo comum, do prestado sob condições especiais pelos servidores obedecerá à legislação complementar dos entes federados, nos termos da competência conferida pelo art. 40, § 4º-C, da Constituição da República'" (grifos acrescidos) .
7.	Nesses termos, como medida administrativa, o Tribunal passou a admitir, quanto aos cargos cujo exercício, por sua própria natureza, presumivelmente envolve algum nível de risco para a integridade física do trabalhador, como médicos e enfermeiros, por exemplo, que a contagem ficta se processe sem maiores exigências.
8.	Para os demais cargos, no entanto, a contagem ponderada só é permitida se for efetivamente comprovado o exercício de atividades em condições especiais.
9.	No caso concreto, verifica-se que não há comprovação de que a interessada laborava em condições especiais, nem a natureza do cargo que ocupava, de professor, permite dispensar a referida comprovação.
10.	Diante dessas circunstâncias, o ato deve ser considerado ilegal, com negativa de registro.
	Ante o exposto, acompanho os pareceres uniformes e voto no sentido de que o Tribunal adote o acórdão que ora submeto à apreciação deste Colegiado.
TCU, Sala das Sessões, em 5 de outubro de 2022.
JORGE OLIVEIRA 
Relator